【裁判字號】    91,重訴,259
【裁判日期】    950904
【裁判案由】    損害賠償
【裁判全文】
臺灣新竹地方法院民事判決             91年度重訴字第259號
原      告  乙○○
            丙○○
共      同
訴訟代理人  鄭勵堅律師
            翁聖賢律師
複代 理 人  甲○○
被      告  丁○○
上列當事人間損害賠償事件，本院於民國95年8月21日辯論終結
，判決如下：
    主  文
被告應給付原告乙○○新台幣肆拾萬玖仟伍佰伍拾元，及自民國
九十一年十月二十九日起至清償日止，按年息百分之五計算之利
息。
被告應給付原告丙○○新台幣伍拾肆萬柒仟玖佰捌拾捌元，及自
民國九十一年十月二十九日起至清償日止，按年息百分之五計算
之利息。
原告其餘之訴駁回。
訴訟費用由被告負擔五分之一，餘由原告負擔。
本判決第一、二項分別於原告乙○○以新臺幣壹拾肆萬元為被告
供擔保、原告丙○○以新台幣壹拾捌萬元為被告供擔保後，得假
執行。但被告如於假執行程序實施前，分別以新台幣肆拾壹萬元
為原告乙○○、以新台幣伍拾伍萬伍仟元為原告丙○○預供擔保
，得免為假執行。
原告其餘假執行之聲請駁回。
    事  實
一、原告方面：
(一)聲明：
1、被告應給付原告乙○○新台幣 (下同)0000000 元，及自起訴
   狀繕本送達被告之翌日起至清償日止，按年息百分之五計算
   之利息。
2、被告應給付原告丙○○0000000元，及自起訴狀繕本送達被告
   之翌日起至清償日止，按年息百分之五計算之利息。
3、原告等願供擔保，請准宣告假執行。
4、 訴訟費用由被告負擔。
(二)陳述：
1、查原告乙○○、丙○○係被害人林森興之父母，合先敘明。
2、被告丁○○於民國89年11月11日8時20分許，駕駛車號Ｗ7-
   0086號自小客車，沿新竹市○○○路由南往北行駛，於行經
   新竹市○○○路與浸水街口時，追撞由原告乙○○之子即被
   害人林森興所駕駛之車號ＧＱ8-一07號重機車，致林森興頭
   、胸部受鈍力損傷，經送醫仍不治死亡。被告所為應負民法
   第184條第1項前段之侵權行為之損害賠償責任及同法第191條
   之2之損害賠償責任。
3、原告所支出及所受之損害如下：
(1) 殯葬費部分：
    按不法侵害他人致死者，對於支出殯葬費及增加生活上需要
    之費用之人，亦應負損害賠償責任，民法第192條第1項定有
    明文，本件原告乙○○計支出殯葬費約453600元。
(2) 扶養費部分：
    按被害人對於第三人負有法定扶養義務者，加害人對於該第
    三人亦應負損害賠償責任，民法第192條第2項定有明文。查
    關於扶養費之損害，以當年度所得稅稅率條例所定扶養親屬
    寬減額為請求依據，固不失為客觀標準，為本件上訴人係按
    每人每月五千元計算，以台北地區之生活費而言，並參酌被
    害人生前之經濟能力，該項數據是否相當，仍有待事實審法
    院善盡闡明職責，令當事人為適當完全之辯論。關於扶養費
    之給付標準，各地方之社會環境及經濟狀況不同，扶養親屬
    寬減額尚非認為全國唯一之依據，最高法院76年台上字第19
    08號著有判例，因此計算給付扶養費之標準，殊為困難，唯
    參酌被害人之經濟能力與當地之生活費，此不失為一種標準
    ，本件原告等戶籍設於新竹市，民風開放，唯被害人在長林
    玻璃企業社服務，年收入至少40萬元以上，依此標準如每年
    分別以7萬元扶養父母，應屬相當。本件原告乙○○為37 年
    12月5日生，現年53 歲，依台灣省簡易生命表男性部分，尚
    有餘命約25年，原告丙○○為45年2月10日生，現年46 歲，
    依台灣省簡易生命表女性部分，尚有餘命約35年。綜上所述
    ，依霍夫曼式計算法，被告應給付原告乙○○775157元之扶
    養費，另應給付原告丙○○965618元之扶養費。
(3) 非財產上損害賠償部分：
    按不法侵害他人致死者，被害人之父、母、子女、配偶，雖
    非財產上之損害，亦得請求賠償相當之金額，於民法第 194
    條已有明定，本件被害人正值青年，有正當工作，前程似錦
    ，今被害人遭害，無法再生，勉強用金錢賠償，本件數額不
    宜低，蓋現今實務對判賠慰撫金過低，無法實現公平，因之
    ，本件衡量被害人之待遇，並參酌原告等所受痛苦，被害人
    慘死輪下，被告猶狡飾，每一原告均請求被告等連帶賠償20
    0萬元之慰撫金，方屬公允，以資慰藉，方屬妥適。
二、被告方面：
(一)聲明：
 1、原告之訴駁回，
 2、如受不利判決，願供擔保，請准宣告免為假執行。
(二)陳述：
 1、本件係被害人非法逆向侵入被告所駕駛之車道，自行失控人
    倒地死亡，與被告無關，故被告並無過失可言。
 2、刑事案件所認定之事實，被告已另行上訴中，且有關刑案中
    所傳喚之證人邱文賢不僅無法判斷兩車碰撞之事實，證人姚
    佩君更證稱兩車並無碰撞之事實，故被告並無侵權可言。
 3、原告所提出之喪葬費用僅有243500之單據證明，且關其中樂
    隊、孝女等之支出均非屬必要之支出，況有部分顯非必要及
    浮報，如棺木之28000 元等支出。另精神慰撫金部分亦請求
    過高。
 4、本件被告並無過失可言，縱有應負之責任存在，亦主張被害
    人就其死亡間存有與有過失。
肆、得心證之理由：
一、程序方面：
    按訴狀送達後，原告不得將原訴變更或追加他訴，但擴張或
    減縮應受判決事項之聲明者，不在此限，民事訴訟法第255
    條第1項第3款定有明文。本件原告起訴時原請求被告應給付
    原告乙○○0000000元，原告丙○○0000000元，及各自91年
    10月29 日起至清償日止，按年息百分之5計算之利息。嗣於
    訴訟進行中，具狀減縮聲明為：被告應給付原告乙○○0000
    000元、給付原告丙○○0000000元，及各自91年10月29日起
    至清償日止，按年息百分之5 計算之利息，核係屬減縮應受
    判決事項之聲明，應予准許，合先敘明。
二、查被告於89年11月11日上午8時許，自當時任職之位於新竹
    市○○路○段香山火車站附近之泰詠電子股份有限公司下班
    後，駕駛車號Ｗ７─００８６號自用小客車，搭載亦任職於
    上開公司之配偶姚佩君（嗣已離婚），沿新竹市香山區○○○路由南往北方向行駛，欲返回二人位於新竹市○○○路38
    巷15號之住處，於同日上午8時20分許，途經牛埔南路105號
    號中台興化學工業股份有限公司前（下稱中台興公司）即牛
    埔南路與浸水街口處，本應注意車前狀況，並隨時採取必要
    之安全措施，而依當時天候晴、日間自然光線、路面鋪設柏
    油路、乾燥、無缺陷、無障礙物、視距良好，對於車前各人
    、車動態當能確切掌握，並無不能注意之情事，竟疏未注意
    車前狀況，適有林森興騎乘車牌號碼ＧＱ８─１０７號重型
    機車，由對向（即沿牛埔南路北往南）行駛而來，並因不明
    原因偏離自身之車道，而侵入丁○○行駛之車道內，丁○○
    見此狀當時兩車雖尚有約2、30 公尺以上之距離，惟其竟疏
    未注意採取立即停車、停靠路邊等必要之安全措施，猶貿然
    向前行駛，採取以偏左跨越車道分向限制線之方式欲閃避林
    森興所騎乘之上開機車，然仍因閃避不及，而致丁○○所駕
    駛之上開車輛右前方向燈下方之保險桿處與林森興所騎乘之
    上開機車右側車身發生擦撞，林森興因此人車倒地並受有出
    血性休克（頭、胸部鈍力損傷合併氣、血胸）之傷害，經送
    醫急救，仍於同日上午10時許不治死亡之情，業據本院調取
    被害人林森興過失致死刑事案卷（含臺灣新竹地方法院檢察
    署89年相字第660號相驗卷、91 年偵續字第31號偵查卷，本
    院93年度交訴字第33號），核閱屬實。
三、雖被告以前詞置辯，然觀諸下列刑案所調查之證據，足資認
    定被告就被害人之死亡間存有過失：
 1、被告丁○○於警詢時供承：當時車速時速3、40公里，我前
    面都沒有車輛，在10多公尺前就看到被害人機車；於檢察官
    訊問時自承：兩車相距2、30公尺時，被害人突然闖入我車
    道，我往左閃避，當時我前方沒有車輛，時速30多公里，後
    方車輛距離我約 4、50公尺，我看見被害人偏向我時，我又
    往前行走10幾公尺，當時先往左閃過被害人，當時天後狀況
    晴天；於本院刑案中承認：在駛抵車禍現場前之2、30 公尺
    ，就已經看到對向由被害人所騎乘之機車、車禍發生前，我
    們二個前方都沒有車，我注意被害人一直往我這裡滑過來沒
    有停下來，而且車子是傾斜，已呈45度快倒地，我有減速，
    最後以正常速度減速，沒有緊急煞車，我當時覺得被害人是
    失控等語。
 2、證人姚佩君於警詢時證稱：我坐在車上在十幾公尺前就看到
    被害人之機車，我們有減速並向對向車道偏，為閃避機車；
    於檢察官訊問時證稱：我們在到達中台興公司前約100公尺
    處，即見被害人機車闖入我們車道，後來緊急煞車倒地滑行
    於本院刑案中證稱：轉到中台興公司前有一個弧度路段，可
    以很清楚看到我們同向及對向來車，我們剛由弧度路段轉彎
    過來就看到被害人騎在我們的車道上，騎很快，我們看到他
    時就往左邊閃，他是在我在右前車燈前方緊急煞車，我們就
    閃過他，不到五秒就聽到碰一聲，被告看到被害人斜過來時
    有踩煞車，有往左邊閃，當時我們的同向及對向都沒有車子
    ，視線很清楚，路上沒有障礙物，我看到被害人時被害人與
    我們距離約100公尺，當時我們是想閃過繼續開，沒想到被
    害人會跌倒，我坐的位置距離我看到被害人在右前車燈前有
    煞車動作的位置約6、70公分，我們也同時間左閃等語。核
    證人所述車禍發生前就已經看到被害人機車侵入被告行駛之
    車道、被告見狀減速向左閃避等經過與被告前開自白內容大
    致相符。
 3、證人即警員吳炎林於本院刑案中證稱：現場沒有汽車之煞車
    痕，汽車的右前葉子板與右前方向燈，機車腳踏板處有擦痕
    ，依現場情形判斷，二車應該有擦撞，機車還沒跟汽車擦撞
    前，安全帽就掉在右前方，所以閃車前機車就有失控之情形
    ，我是根據現場目擊之路人及安全帽掉落位置依據經驗判斷
    應是還沒撞到前，機車就失控等語；證人即警員邱文賢證稱
    ：當時被告陳述機車騎士失控，被告閃騎士的車，現場有機
    車之刮地痕，我看到被告的車子右前保險桿有一點點擦痕，
    有鮮紅色的幾點血跡在保險桿上等語。依據二車受損情形及
    對照證人姚佩君上開證述：被害人是在被告所駕駛之上開車
    輛右前車燈前緊急煞車，被告因此向左閃避，此時二車之距
    離僅6、70 公分等情形，顯然被告作出閃避被害人機車動作
    當時，二車之距離不但已相當接近，甚至幾近碰觸之情形，
    而以當時二車均仍在往前行進中之狀態，被告於此近距離始
    為向左閃避被害人機車之行為，再參酌證人姚佩君所述閃過
    後不到五秒就聽到碰一聲並看到被害人跌倒等語，可認被告
    於近距離向左閃避被害人機車當時，其所駕駛上開車輛之右
    前車身應有碰觸到被害人所騎乘之上開機車車身，且二車之
    碰觸情形應為閃避當中之輕微擦撞而已，因為如果是猛力之
    撞擊，則被告所駕駛上開車輛之受損情形應相當嚴重車身應
    有凹陷、刮痕，車漆有嚴重脫落之情形，然由上開汽車、機
    車受損相片觀之，汽車部分僅右前保險桿、右前方向燈處遺
    有輕微受損痕跡，機車部分則車身右側自腳踏板下方至排氣
    管上方之間，均有刮擦痕跡；而證人姚佩君亦證述閃過後才
    聽到碰一聲，並不是閃避當時有聽到碰撞之聲音，故二車被
    告在閃避時確實有發生輕微之擦撞之事實，應可認定。
四、按汽車行駛時，駕駛人應注意車前狀況，並隨時採取必要之
    安全措施，道路交通安全規則第94條第3項定有明文。凡此
    攸關道路交通安全之規則，皆同為被告與被害人所應注意。
    是依照上開規定，被告於上開時地駕駛上開車輛時，自應遵
    守上述交通安全規定，而有該等注意義務甚明。又本件車禍
    發生當時，天候晴、白天自然光線、路況佳、視距良好等情
    ，亦據被告供承及證人姚佩君證述在卷，並有上開道路交通
    事故調查報告表記載可證，足認被告並無不能注意之情事，
    詎被告駕車行經上開地點時，因過於自信能閃避失控侵入自
    己車道之被害人所騎乘之機車，而疏未注意採取立即停車之
    必要安全措施，因而擦撞被害人所騎乘之上開機車致被害人
    車倒地受傷致死，足見其於本件車禍之發生有過失甚明，且
    被害人確因本件車禍而死亡，已如前述，則被告之過失行為
    與被害人之死亡結果間，顯有相當因果關係。
五、又按因故意或過失不法侵害他人權利者，負損害賠償責任；
    無行為能力人或限制行為能力人，不法侵害他人之權利者，
    以行為時有識別能力為限，與其法定代理人連帶負損害賠償
    責任；汽車在使用中加損害於他人者，駕駛人應賠償因此所
    生之損害；又不法侵害他人致死者，對於支出醫療及增加生
    活上需要之費用或殯葬費之人，亦應負損害賠償責任。被害
    人對於第三人負有法定扶養義務者，加害人對於該第三人亦
    應負損害賠償責任；再不法侵害他人致死者，被害人之父、
    母、子、女及配偶，雖非財產上之損害，亦得請求賠償相當
    之金額，民法第184條第1項前段、第187條第1項、第191 條
    之2、第192條及第194 條分別定有明文。本件基於前述，被
    告因上開過失駕車行為肇致本件車禍，並因而致被害人林森
    興死亡之事實，業如前述，被告自應就此負擔賠償責任。又
    查原告2 人係被害人林森興之父、母，揆之上開規定，原告
    2人請求被告賠償殯葬費、扶養費及非財產上之損害，亦屬
    有據。
六、原告得請求賠償之範圍：
  (一)原告乙○○部分：
  1殯葬費部分：
  (1)按殯葬費，係指收殮及埋葬費用而言，支出殯喪費之人請求
    加害人賠償殯喪費，應以實際支出之費用為準，惟仍應斟酌
    被害人當地之習俗、被害人之身分、地位及生前經濟狀況而
    定；且喪葬費用之支出，應以必要者為限，始得請求賠償。
    又死者家屬依習俗，請法師為死亡者誦經超度，目前已成為
    葬禮告別式中所常見，此項儀式既已為葬禮所常見，已成社
    會習俗，其支出自為必要之殯葬費用（最高法院84年度台上
    字第1626號判決要旨參照）。
  (2)原告主張被害人林森興死亡後，其為殯葬事宜，共計支出45
    3600元之殯葬費用，而被告則主張其中部分之支出項目，應
    非喪葬之必要支出等語置辯。經核原告所提出之相關單據，
    除其中孝女電子琴5000元，非屬殯葬必要費用外。其餘支出
    已為我殯葬之通用習俗，且亦為辦理被害人告別式所生之費
    用，經核各項支出亦與目前進行告別式所支出之項目相符，
    而費用亦尚稱合理，故被告此部分所辯，即難謂可採。從而
    ，有關葬儀用品及服務費共計219100元之支出部分，亦經原
    告提出葬儀公司所開立之收據8紙為據，故殯葬費用在此金
    額屬有理由，應予准許，至逾上開範圍部分，則屬無據，應
    予駁回。
  3.扶養費部分：
  (1)按夫妻互負扶養之義務，其負扶養義務之順序與直系血親卑
    親屬同，其受扶養權利之順序與直系血親尊親屬同；受扶養
    權利者，以不能維持生活而無謀生能力者為限。前項無謀生
    能力之限制，於直系血親尊親屬不適用之，民法第1116條之
    1、1117 條分別定有明文。又所謂不能維持生活，主指其資
    產、或指無財產足以維持生活而言；又所謂資產，乃指包括
    其積蓄與所有資產，故是否不能維持生活，乃須探究於被害
    人死亡時，其現有之薪資或工作所得等相關資產，與被害人
    存時之生活需求是否相當，以為認定之標準。
  (2)原告乙○○為37年12月5日生，於系爭車禍發生時擔任長林
    玻璃企業社之負責人，且原告94年所得為72109元，且財產
    總額為935645元，有稅務電子閘門財產所得調件明細表乙份
    附卷可佐，是原告乙○○收入所得尚未合於民法第1117 條
    第1項「不能維持生活」之要件，至於其將來屆滿退休之齡
    ，是否尚有不能維持生活情事，仍不能確定，故其此部分主
    張，即非有據。
  4.關於非財產上損害部分：
  (1)按被害人之父、母、子、女及配偶所得請求賠償相當金額之
    慰撫金，法院在為量定時，應斟酌該加害人並被害人暨其父
    、母、子、女及配偶之身分、地位及經濟狀況等關係定之；
    且此部分非財產上損害之慰藉金，固非如財產損失之有價額
    可以計算，但仍應以被害人之父、母、子、女及配偶精神上
    所受之苦痛為準據，亦即應審酌被害人連同被害人之父、母
    、子、女、配偶之地位、家況，所受痛苦之程度、與其家屬
    之關係，加害人之地位，暨其他一切情事，俾資為審判之依
    據，最高法院76年度台上字第1908號判例、48年度台上字第
    798號、第1982 號判決意旨足資參照。是原告乙○○係被害
    人之父，因而請求被告連帶賠償其精神慰撫金，本院自應審
    酌上開各項因素，以量定妥適之金額。
  (2)查原告乙○○係被害人林森興之父，在含辛茹苦將被害人養
    育長大成年，竟因本件車禍而往生，而原告驚聞其惟一愛女
    遭此交通事故身亡，除頓失心中至愛，又面臨白髮人送黑髮
    人之情境，身心自受到相當之痛苦及悲愴。另查原告乙○○
    在事故發生之時已為50餘歲，且擔任上開公司之負責人，併
    參94年度之所得及財產所得總額；被告丁○○則係電腦補習
    班之講師，及於94年間年度所得88800元，有稅務電子閘門
    財產所得調件明細表在卷可稽，參以原告乙○○所受痛苦之
    程度等一切情狀，認原告莊育慶此部分所受非財產上即精神
    慰撫金之損害應以600000元為適當，請求逾上開範圍部分，
    即屬無據，應予駁回。
  5.綜上，原告乙○○因被告前開侵權行為導致被害人死亡，其
    所受之損害，合計為819100元（219100+600000＝819100）
  (二)原告丙○○部分：
  1.扶養費部分：
  (1)原告丙○○為45年2月10日生，於系爭車禍發生時，擔任家
    庭主婦，且經本院依職權查詢原告丙○○所得，其94年度所
    得僅72000元，且無財產總額，有稅務電子閘門財產所得調
    件明細表乙份附卷可佐，是其所得甚微，全賴子女扶養，合
    乎不能維持生活之要件，故就原告丙○○而言，其主張本件
    起訴時 (91年)扶養義務人除被害人林森興外，尚有乙○○
    、林森曉、林森銘及林曉娟4人，分擔被害人林森樹之扶養
    責任。
  (2)原告主張依89年度臺灣省簡易生命表，其起訴時之46歲女性
    之平均餘命為34.9年，而原告主張依35年計算，尚屬可採，
    而有關請求之生活扶養費之計算基礎，本院認以所得稅之親
    屬扶養寬減額72000為基準，且依霍夫曼式扣除中間利息（
    第一年不扣除），計原告可受扶養之費用為295975元（7200
    0*20.5538/5=295975），逾此部分之主張，即非有據。
  2.關於非財產上損害部分：
    查原告丙○○係被害人之母，因被告之過失痛失愛女，且自
    聞其女噩耗以來，身心備受煎熬，不知如何面對以後之人生
    ；而白髮人送黑髮人錐心之痛，殊非筆墨所能形容，另查原
    告、被告間之94年度所得及財產總額等明細表，參諸兩造身
    份、地位、經濟情況及原告所受痛苦之程度等一切情狀，認
    原告所受非財產上即精神慰撫金之損害應以800000元為適當
    ，請求逾上開範圍部分，即屬無據，應予駁回。
七、又本件車禍雖因被告未注意車前狀況所致，然被害人駛入對
    向車道，就損害之擴大亦與有過失，本院審酌上情及兩造過
    失致發生本件車禍原因力之強弱，認應減輕被告賠償責任十
    分之五，準此，依過失相抵原則，原告乙○○僅得請求被告
    賠償上開金額共409550元。原告丙○○僅得請求被告賠償上
    開金額共547988元。
八、綜上所述，原告本於侵權行為法律關係，請求被告給付原告
    原告乙○○409550元、原告丙○○547988元，及自本件起訴
    狀繕本送達翌日即91年10月29日起至清償日止，按週年利率
    百分之5計算之利息，為有理由，應予准許，逾上開部分之
    請求，則無理由，應予駁回。
九、假執行之宣告：
    原告及被告分別陳明願供擔保，聲請宣告假執行，及免假執
    行，經核本判決原告勝訴部分，要無不當，爰分別酌定相當
    之擔保金額宣告之；原告其餘假執行之聲請，因該部分訴之
    駁回而失所依據，應併予駁回。
十、本件事證已臻明確，兩造其餘主張及舉證，經審酌與判決結
    果尚不生影響，均不另論述，併予敘明。
十一、結論：本件原告之訴為一部有理由，一部無理由，應依民
      事訴訟法第79條、第390條第2項、第392條第2項，判決如
      主文。
中    華    民    國    95    年    9     月    4     日
                  民事第二庭    法  官  彭淑苑
以上正本係照原本作成。
如對本判決上訴，須於判決送達後20日內向本院提出上訴狀。
中    華    民    國    95    年    9    月      4    日
                                書記官  張永榮


司法院資訊處製作；財團法人民間司法改革基金會備份。
